【裁判字號】    89,自,307
【裁判日期】    890515
【裁判案由】    誹謗
【裁判全文】
臺灣臺中地方法院刑事判決                          八十九年度自字第三０七號
    自  訴  人  甲○○
    被      告  乙○○
    選任辯護人  陳怡成
右列被告因誹謗等案件，經自訴人提起自訴，本院判決如左：
    主  文
乙○○被訴誹謗部分，無罪。
其餘被訴背信部分，自訴不受理。
    理  由
一、自訴意旨略稱：（一）台中商業銀行股份有限公司（下稱台中商銀）股東楊美麗
    曾公然於台中商銀總行對銀行職員宣稱：「甲○○董事未阻擋曾正仁．．．」等
    語，復於民國（下同）八十八年五月十八日股東會中，公然為前開與事實不符之
    陳述。嗣於台中商銀其後某次董事會議前後告知監察人楊生地「沒資格來開會，
    應離開會場」等語，並於會後用餐時向銀行職員指稱：「不必收拾楊生地監察人
    及陳土根董事之餐盤，因為此二人沒資格」等語，實則甲○○已於董事會中要求
    董事長乙○○依法向檢調單位提出告訴並依法處理楊美麗之行為，但均未獲置理
    。財政部金融局曾以台中商銀第十六屆董事會功效不彰，並將全體董、監事停權
    ，甲○○前於董事會中要求台中商銀行文財政部金融局更正處置，迄今未見處理
    ，顯見乙○○違反台中商銀公司章程第二十二條之董事長應向檢調單位提出告訴
    之義務。（二）曾正仁對外宣稱台中商銀貸款案件係經台中商銀第十六屆常務董
    事會批准云云，核與事實有違，乙○○身為第十七屆（即現任）台中商銀董事長
    ，多次於該屆董事會中表示此事權屬前屆董事會，該屆（即第十七屆）不管此事
    等語，任令以訛傳訛。此外甲○○已於董事會中發言表明曾正仁常務董事等三人
    ，未經董事會選任董事長、副董事長，然則台中商銀對外發言及公文記載之內容
    ，仍於曾正仁姓名之前冠以「董事長」職稱，顯非事實而有「認賊為父」之錯誤
    。（三）乙○○擔任第十五屆董事，公然支持曾正仁獨霸銀行，並於八十七年廣
    三案發生前後，並未採取措施善加防範，致使甲○○於董事會中孤軍奮鬥。嗣於
    廣三集團貸款案後，坐失主導董事會之機會，由八十七年十月十二日之次多數票
    董事當選人代行董事職權，錯失安頓銀行及向曾正仁追討贓款之機會。並於八十
    八年五月十八日勾結曾正仁合力解除甲○○之董事職務。（四）自八十八年五月
    開始之董事會，乙○○自恃主席身分，指示紀錄人員勿將甲○○發言列入，多次
    授信及人事案，甲○○不同意原始提案而提出臨時動議，乙○○竟於甲○○發言
    中宣告散會，亦未記載甲○○之提議，事後復拒絕甲○○要求提供發言記錄之錄
    音帶。（五）乙○○放任台中商銀發言人多次發表不實資訊，例如有關銀行逾放
    率為百分之十六左右，卻逕自宣稱係百分之十二，誤導投資人。（六）甲○○住
    家遭投擲汽油彈，經多次要求董事會加強警衛，然乙○○竟多次於董事會中聲稱
    ：「警方無此紀錄，不必加強」云云。前揭所述乙○○違背其職務所為，已對甲
    ○○、全體股東及台中商銀之名譽造成損害，因認乙○○涉有刑法三百四十二條
    第一項之背信罪。（七）乙○○另向經濟日報記載偽稱，甲○○擅自對外發佈不
    實訊息等情，並表明台中商銀欲對甲○○提出誹謗告訴，上開內容登載於八十八
    年十月五日之經濟日報，造成甲○○名譽及信用損害。實則甲○○並未向外偽稱
    台中商銀董事長，亦未嘗言台中商銀概括承受九二一災區房貸，致使台中商銀債
    權損失新台幣（下同）一百億元。甲○○受訪時均曾傳真新聞稿件，且係以假設
    方式表明倘遭政府官員強制台中商銀概括承受災區房貸，即有損失，但未承認台
    中商銀概括承受九二一災區房貸，致使台中商銀債權損失。甲○○並稱政府官員
    均為混帳、雜種，因認乙○○涉有刑法第三百十條第一項之誹謗罪。
二、按犯罪之被害人得提起自訴，刑事訴訟法第三百十九條第一項定有明文。所謂犯
    罪被害人，係以因犯罪而直接被害之人為限（參酌司法院院字第一三０六號解釋
    ）。依法組織之公司遭人侵害，股東利益雖受影響，但直接受損害者係為公司，
    應以公司為直接被害人，最高法院二十五年上字第一三０五號判例意旨參照。經
    查本件自訴意旨指稱被告涉嫌背信部分，倘若屬實，則其犯罪之被害人為台中商
    銀，自訴人係因身為台中商銀之股東而間接遭致損失，核與自訴人所稱：「．．
    ．我和全體股東和銀行的名譽都受到損害」等語相符。揆諸首揭意旨，該部分自
    訴內容縱令屬實，亦應由台中商銀提出自訴始屬適法。退步言之，依其所述內容
    ，多係認為被告未依自訴人於董事會中之意見辦理，按台中商銀係屬股份有限公
    司，依法應由董事長代表公司，董事長則依董事會之決議執行職務，尚難僅因特
    定董事之意見未獲採納，即認董事長涉有背信犯行。
三、按犯罪事實應依證據認定之，無證據不得推定其犯罪事實，刑事訴訟法第一百五
    十四條定有明文。本件自訴人認定被告涉有刑法第三百十條第一項之誹謗罪嫌，
    無即即認被告曾向記者偽稱上述（七）之誹謗內容，經登載於八十八年十月五日
    之經濟日報，造成自訴人名譽及信用損害等語。惟查：
    然而上開內容確經八十八年九月三十日工商時報刊登，此有卷附八十八年九月
      三十日工商時報影本附卷可參。自訴人固不諱言接受工商時報記者採訪，惟堅
      決否認冒稱台中商銀董事長及認定台中商銀債權損失一百萬元云云，並稱受訪
      時均將新聞稿件傳真等語。無論工商時報之報導內容係因採訪記者誤解自訴人
      真意或者自訴人確有冒稱台中商銀董事長，並認台中商銀承受九二一災區房貸
      ，致生債權損失一百億元等情，被告代表台中商銀逕向台中市調查站提出告訴
      之依據係為上述工商時報之報導（台中商業銀行八十八年十月六日中銀董字第
      六四六三號函參照），客觀上既無捏造不實事項之情事，要難指為有何不法。
      至於自訴人是否確有冒稱台中商銀董事長及認定台中商銀債權損失一百億元，
      事屬檢調機關認定權責，要與本案認定被告有無誹謗之故意無涉，併此敘明。
    台中商銀係為上市公司，被告則為董事長，就足以影響股東權益或證券價格之
      重大訊息（卷附台中商銀重大訊息公告0000000紙參照），依法提出訴
      訟，本為維護台中商銀之正當手段，要難指為有何不法。否則如依前開自訴意
      旨所述，倘若被告就此足以影響股東權益及證券價格之報導不加聞問，未予澄
      清，豈非又遭指為背信之罪行？被告代表台中商銀提出告訴，係屬行使職務之
      範疇，並無謗誹故意。
    綜上所述，自訴人列舉事證並不足以證明被告確有誹謗之犯行，此外查無其他積
    極證據，足認被告有何不法犯行，自應為無罪之諭知。
據上論斷，應依刑事訴訟法第三百三十四條、第三百四十三條、第三百零一條第一項
，判決如主文。
中      華      民      國      八十九      年      五    月    十五    日
                                      臺灣臺中地方法院刑事第一庭
                                            法  官  張  升  星
右正本證明與原本無異
如不服本判決應於送達後十日內向本院提出上訴狀
                                            書記官
中      華      民      國      八十九      年      五    月    十五    日


司法院資訊處製作；財團法人民間司法改革基金會備份。
